臺灣基隆地方法院民事判決  九十年度訴字第四四四號
    原      告  台北縣瑞芳鎮公所
    法定代理人  丁○○
                乙○○
    法定代理人  丙○○
    訴訟代理人  甲○○
右當事人間債務人異議之訴事件，本院判決如左：
    主      文
原告之訴駁回。
訴訟費用由原告負擔。
    事      實
甲、原告方面：
一、聲明：本院九十年度基院政民執讓四○三九字第一四七九○號執行命令應予撤銷
    ，執行費用並由被告負擔。
二、陳述：
（一）被告據行政院公共工程委員會調八九二六七號調解成立書為執行名義，向本院
      民事執行處聲請核發民國九十年十一月二十二日基院政民執讓四○三九字第一
      四七九號支付轉給命令，命第三人彰化商業銀行基隆分行瑞芳辦事處向本院支
      付轉給原告新台幣（下同）二百六十七萬一千三百三十四元（包含調解成立之
      債權二百六十五萬二千七百六十四元及強制執行費用一萬八千五百七十元）。
      惟原告對被告得請求之債權共計四千六百九十萬九千四百十六元，得以之對被
      告主張抵銷，故原告對被告已無任何債務，爰依強制執行法第十四條第一項前
      段提起本件訴訟。茲就原告之債權計算分述如下：
    １、原告對被告得主張六十三萬一千二百八十六元之瑕疵修補費用：
        被告承包原告「瑞芳鎮市一立體停車場新建工程」，原告於八十九年六月二
        十八日辦理初驗，因缺點重重已要求被告改善，被告至今完全置之不理，經
        劉學昇建築師事務所估驗缺失改善所需經費為六十三萬一千二百八十五元。
    ２、原告對被告得主張三千六百一十二萬九千五百三十九元之遲延罰款：
        依照兩造工程合約第二十三條規定，「由於乙方之責任未能按第四條規定期
        限內完工，每過期一天須扣除工程總價千分之一」；第四條規定，「本工程
        應於雙方簽訂合約後，俟甲方通知日內開工，並於二百四十個工作天內完成
        」。查被告雖於八十九年二月二十九日申報竣工，惟依監造建築師提供之監
        工日，被告申報竣工之日期實際之工作之日數為二百一十三點五日，距雙方
        合約約定之二百四十日尚餘二十六點五日。然實際上工程有甚多缺失，故並
        未真正完工，顯屬遲延，而應計罰每日千分之一的罰款。縱使以最寬容的方
        式，於原告八十九年六月二十八日辦理初驗起再給予被告二十六點五個工作
        天改善缺失後（八十九年時為隔週六休息），即自八十九年八月二日起方開
        始計算罰款，迄九十年八月十九日（即原告收受被告之債權人駿樺鋼鐵有限
        公司聲請之基隆地方法院九十年八月二十日基院政民執全清六二五字第一一
        六○二號之扣押命令前一日），亦已經過三百八十三日；逾期罰款總額已達
        三千六百一十二萬九千五百三十九元。
    ３、原告對被告得主張營業損失八百五十三萬七千七百六十元：
        本件停車場原預定九十年元月一日啟用，依市一立體停車場事業計畫以收費
        方式供公眾使用，惟被告不能如期完工，致原告受有公共造產財務收入之損
        失，經計算至九十年八月十九日止，已造成原告八百五十三萬七千七百六十
        元之營業收入損失。
    ４、本件執行事件於原告提起債務人異議之訴並經裁定供反擔保後，至九十一年
        一月十八日原告提出反擔保金額前，被告之訴外債權人俊林實業股份有限公
        司（下稱俊林公司）及木木股份有限公司（下稱木木公司）以九十年基院政
        民執實字五三六六號所發第一四五一五號執行命令，強制執行該筆款項之一
        部份，執行數額分別為一百一十八萬一千五百二十七元及四十二萬九千三百
        零四元，共計一百六十一萬八百三十一元。被告之訴外債權人於債務人異議
        之訴尚未終局確定前強制執行，導致原告清償債務，被告具有無法律上原因
        受有利益之不當得利。
（二）原告均未就１、２、３各個債權於公共工程委員會調解時提出主張抵銷，亦未
      放棄任何請求之權利，自非不得主張抵銷。原告得以本訴狀繕本送達被告為抵
      銷之意思表示。抵銷之後，被告對原告之債權已經消滅，自係強制執行法第十
      四條所稱執行名義成立後消滅債權人請求之事由。原告提起本訴顯有法律上之
      依據。
（三）原告對被告之１、２、３債權均係於本院九十年八月二十日九十年民執全清六
      二五字一一六○二號之扣押命令前對被告取得之債權，依民法第三百四十條，
      非不得以其與九十年十一月二十二日之基院政民執讓四○三九字第一四七九○
      號受扣押之原告對彰化商業銀行基隆分行瑞芳辦事處之債權所受扣押之債權為
      抵銷。
三、證據：提出劉學昇建築師事務所函、工程標單、工程合約、公共造產基金附屬單
    位預算等物為證，並聲請訊問證人劉學昇。
乙、被告方面：
一、聲明：駁回原告之訴。
二、陳述：
（一）按政府採購法第六十九條第二項規定：「採購申訴審議委員會辦理前項調解之
      程序及其效力，準用民事訴訟法有關調解之規定」，而調解成立者，有確定判
      決之效力。查原告於民國九十年七月四日與被告於行政院公共工程委員會就「
      市一立體停車場新建工程」履約爭議成立調解，立有「調解成立書」，依該「
      調解成立書」之「調解成立內容及理由」欄第三項第（一）款約定：「外牆窯
      燒花崗磚部分……..  他造當事人（即原告）應付新台幣壹佰貳拾萬肆仟伍佰
      玖拾玖元整予申請人（即被告），另依「調解成立內容及理由」欄第五項約定
      ：「他造當事人（即原告）應自收受調解成立書之日起五十日內，完成系爭工
      程之複驗及結算，並自收受調解成立書後立刻撥付第十三期之估驗款新台幣壹
      佰肆拾肆萬捌仟壹佰陸拾伍元整予申請人（即被告）。依上計算結果，原告共
      應給付被告貳佰陸拾伍萬貳仟柒佰陸拾肆元整。惟自民國九十年七月四日成立
      調解迄今，原告卻仍未給付該款項予被告，履經被告催討，原告仍置諸不理，
      被告只得聲請對原告強制執行。
（二）另依雙方所簽「工程合約」第十九條第（一）款約定，被告於工程完成時應通
      知原告，原告於接獲被告通知時，應於十五日內初驗，俟驗收合格後，經原告
      通知被告送達領款發票日起三日內付清承包價款。查本件工程業經被告於八十
      九年一月二十四日竣工，被告乃向原告呈報竣工日為民國八十九年一月二十四
      日，卻遭原告駁回，被告乃於民國八十九年二月二十九日第二次向原告呈報竣
      工，始獲原告同意，是被告已於約定之二百四十個工作日內完成系爭工程。依
      前述「工程合約」第十九條第一款約定，原告即應於十五日內辦理初驗，惟原
      告卻拖延至民國八十九年六月二十八日始辦理初驗，遲延達四個月之久，已明
      顯違反工程合約第十九條第（一）款約定在先。原至告於初驗時所指工程瑕疵
      ，被告均依原告指示於八十九年八月四日以前改善完成，被告乃多次函請原告
      辦理複驗，惟原告均置諸不理，拒不會同被告至現場辦理複驗，僅片面認定被
      告未改善完成。原告此種行為，顯屬不該。蓋縱認被告尚有部分工程項目未改
      善完成，原告亦應會勘辦理複驗，查明未改善項目為何，再令被告改善，不可
      拒絕辦理會勘，藉以達其拖延給付工程款之目的。兩造於行政院公共工程委員
      會所作之調解成立書之「調解成立內容及理由」欄第五項乃約定原告應於收受
      調解成立書之日起五十日內，完成系爭工程之複驗及結算，惟原告仍置諸不理
      。是本件被告並無逾期完工之情形，亦無庸對原告無法啟用營運之損害負責。
（三）原告委託劉學昇建築師於九十年十一月份製作之缺失修繕預算表，其上所載修
      繕內容及項目與初驗會勘記錄無一項目相符，故原告所稱之初驗瑕疵並非事實
      。且本工程所有施工材料均由定作人（原告）指定，施工方式亦依定作人指示
      施工，依民法第四百九十六條瑕疵擔保責任之免除，系爭工程乃依定作人指示
      施工及定作人指定之材料施作，縱有瑕疵，亦為原告（定作人）指示不當所造
      成，實無理由歸責被告。綜上所述，原告所稱系爭工程之瑕疵並非初驗瑕疵，
      而是原告保管不當及期間天災（地震、豪雨及颱風等）之災損所造成已甚明確
      ，原告自無由責令被告負責之理。
三、證據：提出調解成立書、催告函、竣工報告、初驗記錄、初驗缺失善完成請求複
    驗函（含修繕完成照片）、民國八十七年至九十年颱風災期表、存證信函等物為
    證。
    理      由
甲、程序方面：
一、本件原告對被告提給債務人異議之訴事件，與被告另案對原告起訴之本院九十年
    度重訴字第一三七號損害賠償事件，皆係本於同一之工程契約而有所主張，兩造
    之攻擊防禦方法均相同，爰命合併辯論後再分別裁判，先予敘明。
二、原告起訴時其法定代理人為廖秀雄，於訴訟程序進行中變更為丁○○，原告聲明
    由丁○○承受訴訟，於法有據，應予准許。
乙、實體方面：
一、原告主張：兩造於民國八十六年十一月五日訂定瑞芳鎮市一立體停車場新建工程
    合約，由原告委託被告施作瑞芳鎮市一立體停車場。嗣兩造於民國九十年七月四
    日於行政院公共工程委員會就系爭合約之履約爭議成立調解，依調解內容原告應
    給付被告二百六十五萬二千七百六十四元，被告並據該調解書向本院聲請強制執
    行，經本院以九十年度執字第四○三九號受理在案。惟被告所承建之工作物存有
    物之瑕疵，不具契約所約定之品質，無法為通常之使用，不能認為被告已完工。
    故原告得就被告未改善之缺失，主張瑕疵修補費用之債權。另因被告逾期未完工
    ，依合約規定原告得對之處罰逾期之違約金。同時亦造成系爭停車場無法如期啟
    用營運，致原告受有營業損失，應由被告負賠償之責。再者被告依上述調解成立
    內容對被告強制執行，惟原告對被告之債務經以上述債權抵銷後，對被告已不負
    任何債務。則被告因強制執行程序所得利益自屬不當得利，原告得請求被告返還
    ，再以之主張抵銷。上述債權合計四千六百九十萬九千四百一十六元，足資抵銷
    原告上開調解內容所積欠之款項，爰依法提起本訴，請求撤銷上開強制執行程序
    云云。
二、被告則以：本件工程早於八十九年一月二十四日竣工，被告乃向原告呈報竣工日
    為民國八十九年一月二十四日，卻遭原告駁回，被告乃於民國八十九年二月二十
    九日第二次向原告呈報竣工，始獲原告同意，是被告已於約定之二百四十個工作
    日內完成系爭工程，並無逾期完工之情事。惟被告卻拖延至民國八十九年六月二
    十八日始辦理初驗，並指稱被告完成之工作物存有諸多瑕疵，限令被告定期改善
    後再陳報複驗。嗣被告即依原告指示於八十九年八月四日以前改善完成，被告乃
    多次函請原告辦理複驗，惟原告均置諸不理，拒不會同被告至現場辦理複驗，僅
    片面認定被告未改善完成，致令本件工程無法完成驗收，進而無法如期啟用營運
    。至原告主張之修繕內容及項目與初驗會勘記錄無一項目相符，並非初驗時發生
    之瑕疵，而是原告保管不當及期間天災（地震、豪雨及颱風等）之災損所造成，
    自無由責令被告負責之理。是以原告主張之債權均不存在，被告依調解內容聲請
    強制執行，於法有據，並非不當得利等語，資為抗辯。
三、原告主張兩造訂有系爭工程合約，被告係於八十九年二月二十九日向原告申報竣
    工，且本件工程於八十九年六月二十八日初驗後迄未辦理複驗，兩造並於九十年
    七月四日經調解成立，原告未依調解內容給付第十三期估驗款、追加工程款，經
    被告向本院聲請強制執行等事實，業據原告提出系爭工程合約，被告提出八九全
    工字第０五０號函、系爭工程初驗紀錄、調解成立書等物為證，復為兩造所不爭
    執，自堪信為真實。是本件兩造爭執要旨，在於被告是否有逾期完工之情事及原
    告請求之瑕疵修補費用是否正當？
四、按工作之完成與工作有無瑕疵，係屬兩事，此就民法第四百九十條及第四百九十
    四條參照觀之，不難索解。是定作人於承攬人完成工作時，雖其工作有瑕疵，仍
    無解於應給付報酬之義務，僅定作人得定相當期限請求承攬修補，如承攬人不於
    所定期限內修補瑕疵，或拒絕修補，或其瑕疵不能修補者，定作人得依民法第四
    百九十四條之規定請求減少報酬而已；最高法院七十三年台上字第二八一四號判
    決可資參照。查本件工作物即停車場於八十九年六月二十八日兩造會同初驗時，
    確有諸多瑕疵存在，且外牆窯燒花崗岩磚之尺寸似有與圖說不符之情形，此固有
    系爭工程之初驗紀錄附卷可參。惟關於花崗岩磚之爭執，兩造既經調解成立由原
    告受領並應給付工程款，即生確定判決之效力，不容原告事後再加爭議，難認此
    部分有何瑕疵之可言。至其餘部分之瑕疵，諸如石英磚未收邊、粉飾不詳、耐磨
    硬化地坪積水等等，客觀上言，均屬收尾工程之一小部分，尚非工程結構體之重
    大瑕疵，可否據此認為本件工作物未完成，已屬可疑。即證人劉學昇建築師亦證
    稱：八十九年三月三日雙全公司發文給我，我有去看過這個工程已經大致都完成
    了，就和雙全公司作結算，結算需要核對材料、數量需要一些時間後來，結算完
    ，我有發函給公所，但被退回，所以在八十九年五月二十六日再第二次通知公所
    辦理初驗。…（缺失）一部分是外觀的油漆，還有磁磚的尺寸，另外，屋頂會積
    水，還有爬坡道的地坪有部分鼓起，會影響到停車，如果以修補的金額來看，並
    非重大的瑕疵。…本件結構體、裝修都已完成，只是裝修好壞的問題，如果不看
    合約內容，應該可以認為已完工。但如依合約，必須使用執照核發後，才能算契
    約所定內容全部完成等語。查證人為本件監造之建築師，係建築工程之專業人士
    ，本件工程既經其查看，認定已完工而陳報被告辦理初驗，當可認被告於八十九
    年二月二十九日即已完成本件之工作物。且依其所證足徵初驗時之瑕疵僅屬裝修
    部分之問題，並非重大之瑕疵，至為灼然。至證人另證申請使用執照未完成部分
    ，僅為本件工程合約原告應負之從給付義務，非主給付義務，被告不得因此認本
    件工作未完成而主張同時履行抗辯，附此敘明。末參以依原告所提之修補瑕疵工
    程標單所示，修補金額僅有六十三萬餘（此部分實非瑕疵修補費用，詳如後述）
    與本件合程款總額達九千萬元以上相比，實屬微不足道之小瑕疵。參之上引判決
    意旨，顯見本件工程初驗時所發現之瑕疵僅須略加修補，對系爭停車場業已完成
    之事實並無影響，應認被告已依承攬契約之本旨完成工作。綜上，原告既已於八
    十九年二月二十九日完成系爭工作物，即符合系爭合約應於二百四十個工作日內
    完成之規定，並無逾期完工之情形，原告主張得對被告處罰逾期違約金云云，即
    屬無據。
五、關於瑕疵修補費用部分，原告出張已支出六十三萬一千二百八十六元，雖據提出
    證人劉學昇建築師九十劉建字第○三五號函附之瑞芳市一立體停車場初驗缺失改
    善預算書、工程標單各一件為證。惟依工程標單上之記載，其中雜項工程部分二
    十五萬八千五百二十六元根本非被告承作之項目；而裝修工程部分亦有一半以上
    之修繕項目非初驗時所發生之瑕疵，此將工程標單與初驗紀錄兩相對照即明。雖
    原告主張裝修工程部分有磁磚清洗、耐磨地坪修補、樓層積水改善等項目為初驗
    之缺失，被告迄未改善云云。但查被告確於初驗後已針對原告所提缺失進行修繕
    ，此據被告提出照片二十張、八九全工字第一七一號函為證，核與證人劉學昇建
    築師證述：（初驗的瑕疵）根據雙全所提供的照片確實有修補，但我不記得何時
    去看的。但磁磚尺寸部分，因為更換有困難，所以沒作，另外，跳動路面設計跟
    圖說不符，沒有修補等語相符。由是足認原告主張之項目在初驗後被告曾進行修
    繕。且證人更進一步證稱：（工程標單上）修補的內容不包含跳動路面。大部分
    都是初驗之後因為沒有維護而陸續發生的瑕疵，應該是屬於保固的範圍等語。綜
    上事證，顯見原告所提之工程標單上主張關於初驗瑕疵之修補內容，究係被告修
    補未完成亦係完成後因未維護而後續發生者，其發生原因已有所不明，且原告對
    被告修繕未完成之事由亦未提出反證，尚難遽認係初驗後未經修補完成即一直存
    在之瑕疵。且由證人之證述，更可認應係維護不當而後續發生之瑕疵，應屬保固
    之責任範圍。是以原告所提之改善預算書、工程標單，既屬保固費用，本不足以
    證明係為修補初驗瑕疵所支出之費用，與民法第四百九十三條第二項之規定不符
    ，其主張被告對之負有是項工程費用之債務，進而主張以之為抵銷云云，並非有
    理。
六、末查被告除如期完工外，對初驗之瑕疵亦曾進行修繕，修繕完竣後並多次通知原
    告進行複驗，除有上述證據外，另有被告提出之八九全工字第二一六號、第二二
    四號函可佐。而原告接獲被告之通知後，竟拒不會同進行複驗，針對被告之修繕
    結果做成複驗紀錄再責令被告進行改善，致使本件工程無法完成驗收程序，當然
    亦無法如期啟用。故原告無法定期啟用營運實係因其無理拒絕辦理系爭工程之複
    驗程序所致，屬可歸責於己之事由，與被告施作之工作物有無瑕疵並無相當因果
    關係，被告對此不負損害賠償之責，原告主張以該損害賠償抵銷被告之債權云云
    ，至為無理。另被告依上述調解內容對原告聲請強制執行所得之利益，乃根據合
    法之執行名義經法定程序而為，原具有法律上之原因，難謂係不當得利。原告雖
    主張依上述之金額對被告抵銷後，原告對被告即不須支付調解書內所載之款項。
    惟原告對被告並無上述各項之債權，無從抵銷，當然亦不得就已遭被告強制執行
    之金錢主張不當得利請求返還，實無待言。
七、依上說明，原告所主張對被告所有之上述各項債權均不存在，無從為抵銷之抗辯
    ，仍應按上述調解書之內容對被告為給付。從而，其主張執行名義成立後，有消
    滅債權人請求之事由發生，提起本件異議之訴，請求撤銷本院九十年度執字第四
    ０三九號強制執行程序，即無理由，應予駁回。
八、兩造其餘攻擊防禦方法，於本判決之結果不生影響，爰不一一論述，附此敘明。
結論：原告之訴為無理由，依民事訴訟法第第七十八條，判決如主文。
中      華      民      國    九十一    年      五      月    十七      日
~B臺灣基隆地方法院民事庭
~B    法      官  陳鈺林
右為正本係照原本作成
對於本件判決如有不服，應於收受送達後廿日內向本院提出上訴書狀，上訴於台灣高
等法院，並按他造當事人之人數附具繕本。
中      華      民      國    九十一    年      五      月    二十三    日
~B    法院書記官  李繼業
